【裁判字號】    88,訴,2954
【裁判日期】    891116
【裁判案由】    給付損害補償金
【裁判全文】
臺灣高雄地方法院民事判決  八十八年度訴字第二九五四號
    原      告  澄維企業有限公司
    法定代理人  甲○○
    訴訟代理人  楊申田律師
    被      告  高雄市政府國民住宅處  設高雄市苓雅區○○○路二號六樓
    法定代理人  乙○○      住.
    訴訟代理人  周村來律師
                周元培律師
右當事人間給付損害補償金事件，本院判決如左：
    主    文
原告之訴及假執行之聲請均駁回。
訴訟費用由原告負擔。
    事    實
甲、原告方面：
一、聲明：被告應給付原告新臺幣五百八十九萬九千零三十六元，及自民國八十七年
    十月二日起至清償日止，按週年利率百分之五計算之利息，並陳明願供擔保請准
    宣告假執行。
二、陳述：
（一）兩造於民國八十六年八月十六日簽訂工程合約，約定由原告承攬「高雄市君毅
      正勤國宅社區第二期（獅甲一、二期）水電新建工程五八九地號」工程，工程
      款共新臺幣（下同）二億四千二百九十萬元，工程自被告通知開工之日起十日
      內正式開工，全部工程應於開工之日起限建築工程完工後三十日曆天完工；而
      建築工程部份係由訴外人金鴻營造股份有限公司（以下簡稱金鴻公司）承攬。
      詎料，金鴻公司因週轉不靈，於八十六年十二月二十日無預警全面停工，致原
      告無法配合施工，被告乃於八十七年一月十七日通知原告自同年月十四日起辦
      理停工，原告雖屢次要求解除兩造間契約並請求被告賠償損失，但均未獲置理
      ；迄同年九月二十五日被告突通知原告建築工程部份已於同年七月八日開工施
      作、急需原告水電工程部份配合復工、請原告於同年十月五日前進場配合施工
      云云，經原告於同年十月二日復工並全部施作完畢，於被告驗收合格後取得全
      部工程款。
（二）惟自金鴻公司八十六年十二月二十日停工起至原告八十七年十月二日復工止，
      原告水電新建工程共延誤二百八十六個日曆天，被告為本件工程定作人，負有
      監督協調各承包商、使各承包商得如期進場、按原定計畫施工之義務，竟未履
      行致原告無法如期施作、受有損害，自應依民法第二百三十一條第一項、第二
      百二十七條之規定，負給付遲延、不完全給付之責。
（三）本件既因被告未盡監督協調各承包商、使各承包商得如期進場、按原定計畫施
      工之義務，致原告無法如期施作、完工，受有損害，該等事由又非原告所能預
      見，原告自得依民事訴訟法第三百九十七條之規定，請求被告增加報酬之給付
      ，以補償所受之損害。應增加報酬數額之計算方式為：原告本件工程之利潤管
      理費（即完工之必要成本與費用）一千八百十五萬一千四百元，除以總工期日
      數八百八十日，得出每日原告之利潤管理費二萬零六百二十六元後，再乘上所
      延誤之工期二百八十六日，共計五百八十九萬九千零三十六元。
（四）原告因本件工程停工受有如附表所示之損害，該等損害之金額已高於原告請求
      增加之報酬即利潤管理費數額，顯見原告請求增加之報酬數額為合理。
三、對被告抗辯之陳述：
    原告於八十六年十二月停工後，確有與被告解除契約之意思，然依兩造間工程合
    約第二十二條第一項第三款之約定，原告之解約表示並不發生合法解約之效力，
    故兩造間承攬契約並未解除，被告亦未就該工程再次招標、締約。
四、證據：提出工程契約、投標單、兩造往來函件、手續費收入收據、付款簽收簿、
    保險費收據、統一發票、估價單、收據、電信費收據、出差旅費報告表、機票、
    計程車資明細表、原告公司八十六年度薪工津貼印領清冊、協調研商會會議記
    錄、中華民國商務仲裁協會八十五年商仲麟聲仁字第二十九號仲裁判斷書。
乙、被告方面：
一、聲明：駁回原告之訴及假執行之聲請，如受不利益判決，願供擔保請准免為假執
    行。
二、陳述：
（一）兩造確於八十六年八月十六日訂立工程合約，約定由原告承攬「高雄市君毅正
      勤國宅社區第二期（獅甲一、二期）水電新建工程五八九地號」工程，然原告
      業於八十七年七月十五日依兩造間工程合約第二十二條之約定，以存證信函向
      被告為解除契約之意思表示，故該契約已經原告合法解除而歸於消滅。至被告
      於八十七年九月二十五日通知原告復工，經原告於同年十月三日回函通知已自
      同年月二日復工，應係雙方就系爭水電工程之承攬、施作產生新的合意，重新
      成立新承攬契約。
（二）況本件被告依兩造間承攬契約僅負有給付承攬報酬之義務，並無所謂「監督協
      調各承包商、使各承包商得如期進場、按原定計畫施工」之義務，且縱被告確
      負有該義務，該義務之違反亦不可歸責於被告，而本件工程款被告已全數給付
      原告，自無任何遲延或不完全給付情事。
（三）又本件兩造間承攬，其材料並非由被告供給，被告之指示未有任何不當情事，
      且工作物亦無因被告之指示不當致毀損滅失或不能完成，自不負民法第五百零
      九條之責。
（四）本件原告之損害賠償請求權已逾民法第五百十四條第二項規定之一年時效。
（五）原告起訴主張之利潤管理費並無任何依據，且該工程停工日數亦未達半年；至
      原告於附表所列損害，被告均否認（被告之抗辯詳如附表二所示）。
三、證據：提出投標須知、高市國宅二字第七五二號、八七高市國宅二字第七三０八
    號、第一０七五號函、巨達保全股份有限公司（巨）管字地００三號函、施工說
    明書。
    理    由
一、本件原告主張兩造於八十六年八月十六日簽訂工程合約，約定由原告承攬「高雄
    市君毅正勤國宅社區第二期（獅甲一、二期）水電新建工程五八九地號」工程，
    工程款共二億四千二百九十萬元，工程自被告通知開工之日起十日內正式開工，
    全部工程應於開工之日起限建築工程完工後三十日曆天完工，詎料承攬建築工程
    之金鴻公司因週轉不靈，於八十六年十二月二十日無預警全面停工，致原告無法
    配合施工，被告乃函告原告自八十七年一月十四日起辦理停工，原告雖屢次要求
    解除兩造間契約並請求被告賠償損失，但均未獲置理，迄同年九月二十五日被告
    函請原告配合建築工程復工，經原告於同年十月二日復工施工完畢、取得約定之
    工程款。惟自金鴻公司八十六年十二月二十日停工起至原告八十七年十月二日復
    工止，原告水電新建工程共延誤二百八十六個日曆天，而被告為本件工程定作人
    ，負有監督協調各承包商、使各承包商得如期進場、按原定計畫施工之義務，竟
    未履行致原告無法如期施作、受有損害，爰依民事訴訟法第三百九十七條之規定
    ，請求被告增加給付五百八十九萬九千零六百二十六元之報酬，以補償所受之損
    害。
    被告則以原告業於八十七年七月十五日依兩造間工程合約第二十二條之約定，以
    存證信函向被告為解除契約之意思表示，故該契約已經原告合法解除而歸於消滅
    ，至被告於八十七年九月二十五日通知原告復工，經原告於同年十月三日回函通
    知已自同年月二日復工，應係雙方就系爭水電工程之承攬、施作產生新的合意，
    重新成立新承攬契約；且被告並無所謂「監督協調各承包商、使各承包商得如期
    進場、按原定計畫施工」之義務，且縱被告確負有該義務，該義務之違反亦不可
    歸責於被告，被告就工程款並無任何遲延或不完全給付情事；及兩造間承攬之材
    料並非由被告供給，被告之指示亦未有任何不當情事，又原告之損害賠償請求權
    已逾一年時效，原告起訴主張之利潤管理費並無任何依據，以及原告於附表所列
    損害均非有據等語，資為抗辯。
二、原告主張之事實，雖據提出工程契約、投標單、兩造往來函件、手續費收入收據
    、付款簽收簿、保險費收據、統一發票、估價單、收據、電信費收據、出差旅費
    報告表、機票、計程車資明細表、原告公司八十六年度薪工津貼印領清冊為證，
    然除兩造於八十六年八月十六日簽訂工程合約，約定由原告承攬「高雄市君毅正
    勤國宅社區第二期（獅甲一、二期）水電新建工程五八九地號」工程，工程款共
    二億四千二百九十萬元，工程自被告通知開工之日起十日內正式開工，全部工程
    應於開工之日起限建築工程完工後三十日曆天完工，建築工程部份係由訴外人金
    鴻金鴻公司承攬，金鴻公司因週轉不靈，於八十六年十二月二十日無預警全面停
    工，被告於八十七年一月十七日通知原告自同年月十四日起停工，迄同年九月二
    十五日被告再通知原告建築工程部份已於同年七月八日開工施作、急需原告水電
    工程部份配合復工、請原告於同年十月五日前進場配合施工，經原告通知於同年
    十月二日復工，嗣後並全部施作完畢，經被告驗收合格取得全部工程款等情，為
    被告所不爭執，堪信為真外，原告其餘之主張則俱為被告所否認，被告辯稱：原
    告業於八十七年七月十五日依兩造間工程合約第二十二條之約定，以存證信函合
    法解除兩造間原承攬契約，至被告於八十七年九月二十五日通知原告復工，經原
    告自同年十月二日復工，應係雙方就系爭水電工程之承攬、施作產生新的合意，
    重新成立新承攬契約，且被告並無所謂「監督協調各承包商、使各承包商得如期
    進場、按原定計畫施工」之義務，且被告縱負有該義務，該義務之違反亦不可歸
    責於被告，被告就工程款並無任何遲延或不完全給付情事，及兩造間承攬之材料
    並非由被告供給，被告之指示亦未有任何不當情事，又原告之損害賠償請求權已
    逾一年時效，原告起訴主張之利潤管理費並無任何依據，以及原告於附表所列損
    害均非有據等語，並提出投標須知、被告高市國宅二字第七五二號、八七高市國
    宅二字第七三０八號、第一０七五號函、巨達保全股份有限公司（巨）管字地０
    ０三號函、施工說明書為證。
三、則本件首應審究者，厥為：兩造間八十六年八月十六日簽訂之工程合約，是否業
    經原告於八十七年七月十五日合法解除？
（一）按契約解除權之發生，除有民法第二百五十四條至第二百五十六條等法定情事
      外，非不得由契約當事人依私法自治原則，自行斟酌契約之性質而另為約定；
      而解除權係形成權之一種，因權利人一方之意思表示，法律關係即直接發生變
      動，即權利人得依其意思形成一定法律效果，相對人並不負有相對應之義務，
      僅是受約束、須容忍該項形成及其法律效果，故契約一經解除，與契約自始不
      成立生同一之結果，因契約所生之債權債務，溯及締約之初全然消滅；解除權
      之行使，祇須向他方當事人以意思表示為之，不必請求法院為宣告解除之形成
      判決，當事人間於解除之意思表示有效與否有爭執時，雖須訴請法院裁判，但
      法院認為此項意思表示有效者，解除之效力，仍於此項意思表示達到他方時即
      已發生，非自判決確定時始行發生；且契約之解除為單獨行為，其發生效力與
      否，端視有無法定解除原因之存在，既無待他方當事人之承諾，更不因他方當
      事人之不反對而成為合意解除，最高法院四十年度臺上字第一０二０號、二十
      三年上字第二四五四號、三十二年度上字第二一八０號、三十七年度上字第七
      六九一號、六十三年度臺上字第一九八九號著有判例可資參照。
（二）本件兩造八十六年八月十六日所訂工程合約第二十二條第一項第三款明文約定
      ：「甲方（即被告）如有左列情事之一時，乙方（即原告）除同意放棄任何加
      價或補償損失之要求外，得於情事發生之日起三十日內以書面通知甲方要求終
      止或解除本契約，並就已完成工程及進場材料辦理驗收結算，逾期不提出，除
      原契約繼續執行外，乙方並不得以同情事再提出終止或解除本契約及要求甲方
      賠償損失之要求。˙˙˙（三）工程施工期中，因甲方原因並經甲方認定確無
      法部分施工而需全面停工，而一次連續三十天以上，累積達六個月以上者。˙
      ˙˙」，有工程合約在卷可稽。
（三）而本件「高雄市君毅正勤國宅社區第二期（獅甲一、二期）新建工程五八九地
      號」工程，承攬建築工程部分之承攬人金鴻公司因週轉不靈，於八十六年十二
      月二十日無預警全面停工，致原告無法配合施工，被告乃於八十七年一月十七
      日通知原告自同年月十四日起辦理停工，亦據原告指陳明確，核與卷附高市國
      宅二字第七五二號函所載一致，且為被告所不爭，是自八十七年一月十四日起
      至至同年七月十五日止，原告承攬之「高雄市君毅正勤國宅社區第二期（獅甲
      一、二期）新建工程五八九地號」水電工程部分已因被告原因並經被告認定確
      無法部分施工而全面停工累積達六個月以上，原告自得依上開約定於八十七年
      七月十五日起三十日內解除兩造間契約、請求被告就已完成工程及進場材料辦
      理驗收結算，殆無疑義。
（四）原告業於八十七年七月十五日依兩造間工程合約第二十二條之約定，以存證信
      函為解除兩造間八十六年八月十六日所訂承攬契約之意思表示，並請求被告就
      已完成工程及進場材料辦理驗收結算，且該存證信函業已送達被告，有原告所
      提高雄地方院郵局存證信函附卷可佐，復經被告肯認屬實，原告雖陳稱被告未
      有任何回應，惟解除權之行使既不待相對人之承諾，揆諸首揭判例、法條，本
      件兩造間八十六年八月十六日所訂工程合約業經原告合法解除，兩造間權利義
      務關係溯及自八十六年八月十六日全部消滅。
（五）至原告主張被告於八十七年九月二十五日再通知原告建築工程部份已於同年七
      月八日開工施作、急需原告水電工程部份配合復工、請原告於同年十月五日前
      進場配合施工，原告遂於同年十月二日復工，嗣後並全部施作完畢，經被告驗
      收合格取得全部工程款，且其間未曾重行訂約、換約或退還保證金、就已完工
      及材料費驗收結算等，雖為被告所不爭，且有被告（八七）高市國宅二字第一
      ０三三六號、原告八十七維字第二０二五號函可資佐憑，然承攬契約依民法第
      四百九十條第一項之規定，本非要式契約，不以書面為必要，故縱兩造並未重
      行訂約、換約，亦無妨其以請求復工及同意復工之意思，就契約必要之點合致
      成立新承攬契約，保證金、驗收結算部分，當事人亦非不得約定免除驗收結算
      、退還及重行提供保證金之手續，而以原承攬契約保證金做為新承攬契約保證
      金，併此敘明。
四、綜上所述，本件兩造係於八十六年八月十六日、八十七年十月二日二度訂立相同
    條件之承攬契約，約定由原告承攬「高雄市君毅正勤國宅社區第二期（獅甲一、
    二期）水電新建工程五八九地號」工程，工程款共二億四千二百九十萬元，工程
    自被告通知開工之日起十日內正式開工，全部工程應於開工之日起限建築工程完
    工後三十日曆天完工。而兩造間八十六年八月十六日所定工程合約（以下簡稱第
    一次承攬契約）經原告於八十七年七月十五日以存證信函合法解除，且依第一次
    承攬契約第二十二條第一項第三款之約定，原告於解除契約同時已同意放棄任何
    加價或補償損失之要求；兩造間八十七年十月二日所定工程合約（以下簡稱第二
    次承攬契約）則並無任何停工情事，兩造均已依約施工完畢、給付報酬，原告亦
    未舉證證明自第二次承攬契約締約時起至契約履行完畢時止，情事尚有任何變更
    ，從而，原告依民法給付遲延、不完全給付及情事變更之規定，請求被告提高報
    酬金額五百八十九萬九千零三十六元以補償原告停工期間之損失，尚非有據，應
    予駁回；其假執行之聲請亦失所附麗，爰併駁回之。
五、本件事證已臻明確，兩造其餘攻擊防禦方法及所提證據，於判決結果不生影響，
    爰不一一論列，併此敘明。
六、據上論結，本件原告之訴無理由，依民事訴訟法第七十八條判決如主文。
中      華      民      國    八十九    年    十一      月    十六    日
                              臺灣高雄地方法院民事第二庭
~B法      官  洪文慧
右為正本係照原本作成。
如不服本判決，應於送達後廿日內，向本院提出上訴狀並表明上訴理由，如於本判決
宣示後送達前提起上訴者，應於判決送達後十日內補提上訴理由書（須附繕本）。
中      華      民      國    八十九    年     十一     月     二十     日
~B法院書記官  陳惠玲
~F0
~T32
★附表一：原告主張之因停工所受損害項目暨金額（新臺幣＼元）
一、履約保證金之利息與保證書手續費    一百九十二萬三千零九十六元
    （履約保證金）0000000×（週年利率）9.35%÷365×（停工日數）286＝0000000
    （手續費＼年）182250÷365×286（停工日數）＝000000
     0000000＋142806＝0000000
0、已付材料訂金之利息                七萬二千一百五十元
    （預付訂金）945000×（週年利率）9.1%÷365×（預付天數）211＝49712
    （預付訂金）500000×（週年利率）9.1%÷365×（預付天數）180＝00000
     00000＋22438＝72150
三、工程保險費、臨時工務所及倉庫折舊  十四萬六千二百二十六元
    （保險費）691924÷（保險期間日數）1657×（停工日數）286＝119428
    （臨時工務所、倉庫成本）171000÷（使用年限日數）1825×（停工期間）286＝00000
     000000＋26798＝000000
0、工務所、倉庫損壞修復費            五萬二千五百元
五、冷氣設備損壞修復費                一萬元
六、拆除並重行施作遭破壞之第五工區    十九萬二千零三十七元
七、工程費用損耗                      十三萬四千四百三十一元
八、停工期間現場人員薪資及公司管理費  三百四十七萬一千七百三十元
    共計  六百萬二千一百七十元。
★附表二：被告就原告所提八項因停工所生損害之抗辯
一、履約保證金之利息與保證書手續費部分
  １兩造間承攬契約原告履約保證金並非以現金支付，而係以第一銀行出具之保證書
    代替，自無所謂利息損失。
  ２履約保證金依營繕工程投標須知第二十七條之規定，若因可歸責於業主即被告之
    事由解除或終止契約時，無息發還，依舉輕明重法理，原告自不得主張本件履約
    保證金利息。
  ３兩造間既已重行訂約，原告本依約需提出保證金，保證書手續費自仍應由原告負
    擔。
二、已付材料定金之利息部分
  １兩造間承攬契約係由承攬人連工帶料方式施作，材料之供給本為原告之義務，且
    該等材料業已用於本件工程，原告自無任何損失。
  ２原告所提證據尚不足以證明是否確已預付、何時預付材料訂金。
三、工程保險費、臨時工務所及倉庫折舊部分
  １原告係投保營造工程綜合保險，保險期間自八十六年九月十七日起至九十一年三
    月三十一日止，顯非單因兩造間承攬契約所投保。
  ２工務所及倉庫皆為施工必要設備，且施工完畢後即需依約拆除，自無五年之使用
    年限或折舊損失可言。
  ３又原告未依兩造承攬契約施工總則第五條之約定，徵得監工人員同意搭蓋工務所
    、倉庫，並曾擅自於金鴻公司停工後，將貨櫃倉庫吊離工地，顯見原告之倉庫另
    有他用，縱有折舊亦不應由被告負擔。
四、工務所、倉庫損壞修復費部分
  １原告既未依施工總則第五條之規定，徵得監工人員同意搭蓋廠房等設施，其有損
    壞依該規定自應由原告自行承擔。
  ２否認原告所提維修單據之真正。
  ３原告曾將倉庫移為他用，其損壞非無可能與此有關。
五、冷氣設備損壞修復費部分
    同上。
六、拆除並重行施作遭破壞之第五工區部分
    否認原告受有所述之損害。
七、工程費用損耗部分
    原告所提證據並不足以證明該等支出與兩造間承攬契約有關，且其中多項支出係
    原告內部自行消費支出，不應由被告負擔。
八、停工期間現場人員薪資及公司管理費部分
  １原告並未舉證證明所提員工係常駐本件工地、全部係處理本件工程、是否原告為
    兩造間承攬工程另外聘任，自難認確為停工所受損害。
  ２停工期間並未見任何原告員工駐於工地。
  ３公司管理費係原告維持其公司運作之支出，與被告或兩造間承攬契約無涉。


司法院資訊處製作；財團法人民間司法改革基金會備份。
